【裁判字號】    98,訴,38
【裁判日期】    980409
【裁判案由】    強盜
【裁判全文】
臺灣高雄地方法院刑事判決                98年度訴字第38號
公  訴  人  臺灣高雄地方法院檢察署檢察官
被      告  丙○○
指定辯護人  本院公設辯護人己○○
被      告  辛○○
指定辯護人  本院公設辯護人戊○○
上列被告因強盜等案件，經檢察官提起公訴（96年度偵字18035
號），本院判決如下：
    主  文
丙○○、辛○○共同犯強盜取財罪，各處有期徒刑伍年肆月。
    事  實
一、丙○○（綽號：「阿邦」）與辛○○（綽號：「佬師」）因
    前曾於民國95年11月間，在高雄市小港區大坪頂「山水餐廳
    」工作，認識患有輕度智能障礙之同事甲○○（綽號：「欽
    仔」），欲向甲○○借國民身分證，以其名義辦理貸款遭拒
    ，均心有不甘，明知與甲○○間皆無債務糾紛，竟共同意圖
    為自己不法所有而基於強盜取財之犯意聯絡，以「甲○○委
    託辦理房屋貸款，未付手續費」為藉口，於96年1 月15日上
    午7 時50分許，先由丙○○駕駛車號D3-2427 號自小客車，
    搭載辛○○，一同前往高雄市○鎮區○○路台糖物流中心甲○○上班地點附近，待甲○○上班經過，丙○○即持1 支不
    明物體（未扣案）抵住甲○○背部，辛○○則從背後押住甲○○雙手，強押甲○○進入該小客車後座，剝奪甲○○之行
    動自由。丙○○再駕駛該小客車前往高雄市立小港醫院附近
    購買空白本票1 本，另以0000000000號行動電話聯絡住在小
    港醫院附近不知情之友人庚○○（綽號：勇伯）外出見面，
    假意要求庚○○充當「公親」（意即和事佬、調解者）來調
    解甲○○與丙○○實際上不存在之債務糾紛，俟庚○○赴約
    後，丙○○繼續開往高雄市高雄市小港區大林埔（俗稱紅毛
    港）海邊，庚○○則騎乘機車尾隨該小客車。丙○○、辛○○抵達海邊後，承前開犯意聯絡，合力將甲○○拉下車，由
    辛○○自甲○○背後將其兩脅拉住，並將甲○○雙手押在其
    背上，丙○○則徒手毆打甲○○胸口，適庚○○騎乘機車趕
    到，攔擋丙○○，丙○○始未繼續毆打，丙○○又向甲○○
    恫稱：「若不簽本票，就要把你埋起來」等語，且從小客車
    上拿出一支圓鍬，辛○○亦恫稱：「用沙埋在身上作日光浴
    也不錯」等語，兩人遂輪流在沙灘上挖一個洞讓甲○○看，
    以此強暴、脅迫之方式，至使甲○○心生畏懼，而不能抗拒
    。丙○○再拿出上開本票，要求甲○○簽下新臺幣（下同）
    50萬元本票1 紙，來賠償上開實際上不存在之手續費損失，
    當甲○○告知自己不太識字，丙○○便在空白紙張上書寫國
    字大寫「金額」及「日期」讓甲○○依樣照抄，又要求依其
    自己所有之駕駛執照抄寫「地址」，而開立面額50萬元之本
    票1 張交付與丙○○、辛○○，直至同日下午4 時許，丙○○、辛○○始將甲○○載回高雄市○○路釋放。嗣經甲○○
    之胞弟王俊仁陪同甲○○，於96年1 月17日向丙○○要回上
    開本票，並報警處理，而悉上情。
二、案經高雄市政府警察局小港分局報請臺灣高雄地方法院檢察
    署檢察官偵查起訴。
    理  由
一、按被告以外之人於審判外之陳述雖不符刑事訴訟法第159 條
    之1 至之4 等4 條之規定，而經當事人於審判程序同意作為
    證據，法院審酌該言詞陳述或書面陳述作成時之情況，認為
    適當者，亦得為證據；當事人、代理人或辯護人於法院調查
    證據時，知有前項不得為證據之情形，而未於言詞辯論終結
    前聲明異議者，視為有前項之同意，刑事訴訟法第159 條之
    5 定有明文。查卷附如後所引被告丙○○、辛○○以外之人
    於審判外所為之陳述，屬傳聞證據，且無刑事訴訟法第159
    條之1 至之4 等4 條規定情形，然檢察官、被告2 人及辯護
    人均已知悉上開陳述屬傳聞證據，且於本院言詞辯論終結前
    均未聲明異議，本院審酌上開證據於作成時亦無任何不適當
    之情況，認以之作為本案之證據，應屬適當，故上開證據應
    有證據能力。
二、訊據被告2 人固坦承與被害人甲○○之間實際上皆無債務糾
    紛，猶於上揭時間，在上開地點將被害人帶上該自小客車，
    載往紅毛港海邊，分別對被害人有為上開言詞，及被害人甲○○有簽下該50萬元本票之事實，惟均矢口否認有何強盜取
    財之犯行，被告丙○○辯稱：伊沒有強押甲○○上車，也沒
    有打他，說那番話只是要嚇嚇他而已，不可能把他埋起來，
    何況當時庚○○也在場，且本票是他自己簽的，伊沒有寫給
    他照抄等語，其辯護人則以：甲○○原本即認識丙○○，其
    上車時間為上班時間，且地點為人來人往之台糖物流中心，
    故丙○○所為應不至於達到妨害甲○○行動自由之程度，且
    依庚○○所證，丙○○只是要嚇嚇甲○○，手段應不至於使
    甲○○不能抗拒等語，為其辯護；被告辛○○辯稱：伊因為
    聯絡不到甲○○，才找他出來談一談，沒有強押他上車，之
    所以到海邊是因為那裡比較安靜，且伊沒有押住他讓丙○○
    打，伊對他說那些話是因為伊喜歡挖沙坑玩，沒有要嚇他的
    意思，伊也不知道他為何要簽本票等語，其辯護人則以：甲○○所述遭辛○○押上車之內容不符常理，且辛○○僅單純
    陪丙○○去海邊後，玩自己的沙，沒有參與談判，即使認為
    有犯罪，手段也頂多構成恐嚇取財等語，為其辯護。經查：
(一)證人即被害人甲○○迭於偵查中、本院審理中結證：伊與丙○○、辛○○都只是以前在高雄市小港區大坪頂「山水餐廳
    」工作的同事，根本沒有欠他們錢，他們曾想要借伊身分證
    去辦貸款，因伊身分證放在妹妹乙○○那裡，所以沒有借他
    們，伊於97年1 月15日上午7 時50分許帶著早餐準備上班時
    ，經過新光路，突然被丙○○拿一支不知道是什麼東西，從
    背後抵住伊身體，辛○○亦從背後壓住伊雙手，伊欲將辛○○的手揮掉，準備要掙脫，並表示自己要上班，但他們不理
    會伊，丙○○打開車門用腳把伊踢進車內，辛○○抓住伊的
    手，硬把伊押上車，伊覺得很害怕，也沒有辦法反抗；伊上
    車後，有說要離開，但他們還是不理伊，先將伊載往小港醫
    院附近，打電話叫「勇伯」帶早餐來，接著把伊載往大林埔
    海邊，伊不肯下車，硬被他們拉下車，他們有叫伊吃自己帶
    的早餐，但伊當時很害怕，所以吃不下，他們接著跟伊要身
    分證，伊說身分證都交給妹妹保管，丙○○、辛○○就把伊
    拉到海邊，丙○○用拳頭打伊胸膛（並當庭用手在胸部畫圈
    圈），辛○○則把伊雙手往後壓住，讓伊不能反抗，後來是
    「勇伯」騎機車趕到，擋住丙○○，才沒有繼續打，丙○○
    又拿出空白本票，叫伊簽50萬元本票，伊覺得又沒有欠錢便
    不肯，丙○○就從車上拿出一支圓鍬，說要把伊埋起來，與
    辛○○一邊輪流在伊面前挖了一個洞，一邊說假如伊不簽就
    要把伊埋進去，伊會害怕，怕真的被埋起來，所以不敢呼救
    ，只好簽立本票，且伊因為只會寫自己名字，丙○○還在旁
    邊寫一張金額、日期讓伊照抄，本票上的地址是丙○○叫伊
    拿駕照出來抄的等語明確（見偵卷第9 至11頁、本院卷二第
    42 至50 頁）；證人庚○○亦於偵查中、本院審理中結證：
    96年1 月15日上午「阿邦」打電話來，叫伊當「公親」，沒
    有說要調解什麼事情，只叫伊去小港醫院赴約，伊也不知道
    甲○○跟丙○○有什麼債務糾紛，伊騎機車過去後，看到「
    阿邦」開車、「佬師」坐副駕駛座、「欽仔」坐後座，伊就
    跟著他們的車到紅毛港海邊，甲○○不願意下車，是丙○○
    跟劉邦聰把甲○○拉下車，丙○○、辛○○還說一直找不到
    甲○○還錢，問甲○○要怎麼賠償，甲○○就都不講話，丙○○跟辛○○就很生氣，跟甲○○說要挖一個洞把他埋起來
    ，接著就在合力沙灘上挖一個洞，不過那個洞無法埋人，因
    為只有挖幾下，應該是要用來嚇甲○○的，伊就跟甲○○說
    如果有欠錢，該還的還是要還，不該給的就不要給，甲○○
    說他有工作領薪水時再給3 、4,000 元，辛○○就很生氣，
    從甲○○背後將甲○○兩脅拉住，讓丙○○毆打甲○○胸口
    ，伊就去擋住丙○○，後來丙○○拿空白本票出來，並在旁
    邊寫一張讓甲○○照抄，從當時情況來看，伊認為就算甲○○不簽本票也不至於怎樣，但因為丙○○、辛○○都長得很
    高大強壯，甲○○比較矮小，丙○○、辛○○又打甲○○，
    又說要把他埋起來，甲○○內心會恐懼，才開立本票等語明
    確（見偵卷第8 頁、本院卷二第99至102 頁）。本院細繹證
    人甲○○所述內容，均已將其與被告2 人並無債務糾紛，被
    告2 人竟於該日上午7 時50分許，合力從其背後抵住其身體
    ，並壓住其雙手，將其強行押入小客車，違反其意願，將其
    載往紅毛港海邊後，一邊由被告辛○○壓住其雙手，讓被告
    丙○○毆打其胸口，一邊又在沙灘上挖洞，並恫嚇要將其埋
    入沙中等詞，讓其心生恐懼，怕真的被埋起來，以至於不能
    反抗，也不敢呼救，只好依照被告2 人之意思，並照抄被告
    丙○○書寫之日期、金額，簽立50萬元本票之過程及細節證
    述綦詳，核與證人庚○○所述不知道被害人與被告2 人有何
    債務糾紛，及被害人當時是因為被告2 人長得高大，又毆打
    被害人，讓被害人心生恐懼，怕真的被埋起來，才簽立本票
    之情節互相符合，彼此一致無矛盾，復有被害人甲○○於96
    年1 月15日開立之面額50萬元本票、0000000000號行動電話
    資料查詢各1 張附卷可稽（見警卷第29、45頁），與證人甲○○、庚○○所述情節均能互相勾稽而一致無誤，是被告2
    人否認有毆打、恫嚇及書寫金額、日期讓被害人照抄一詞，
    委無可採，足見被告2 人確有以毆打被害人之強暴行為，及
    言詞恫嚇之脅迫行為，使被害人違反其意願，而簽立上開50
    萬元本票之事實。
(二)本院復審酌被害人患有輕度智能障礙，有被害人身心障礙手
    冊1 紙附卷可稽（見警卷第33頁），距離案發已逾2 年後，
    於本院審理中到庭作證，不僅證述歷歷，且與證人庚○○所
    述互相符合，已如前述，更於見到被告2 人時，仍會感到緊
    張、害怕，認為沒有辦法自由陳述等情（見本院卷第42頁）
    ，足見被害人於案發當日確實心中甚為恐懼，令其至今記憶
    猶新，且餘悸猶存，參以被害人與被告2 人曾為同事關係，
    素無怨隙，衡諸常情，當不致甘冒偽證罪重責，故意捏造事
    實而誣指被告2 人之理，是其憑藉記憶所為上開證述之證明
    力極為可信，堪信為真。再者，被告丙○○身高188 公分、
    體重100 公斤，且被告辛○○身高167 公分、體重80公斤，
    不僅身形魁梧，亦均為具有一般正常智識之成年男子，為被
    告2 人供承明確（見本院卷二第109 頁），相較於患有智能
    障礙之被害人1 人，被告2 人在客觀上已取得相當之優勢地
    位，又被告2 人係將被害人載往人煙稀少之海邊，不願讓被
    害人離去，並以強暴方式動手毆打被害人，且合力輪流在沙
    灘上挖洞，復以言詞脅迫被害人簽立本票，造成被害人深恐
    遭到活埋亦無可求救，自不敢任意向他人呼救，方逼不得已
    違背自己之意思而簽立本票，依一般社會通念判斷，足見客
    觀上被害人已達到不能抗拒之程度，主觀上被告2 人有共同
    以上開強暴、脅迫之方式，至使被害人不能抗拒之意思，是
    被告丙○○及其辯護人猶辯以只是要嚇嚇被害人，並未達到
    讓被害人不能抗拒程度等語，洵無可採，且被告辛○○及其
    辯護人仍執並未參與談判、只是在旁邊玩沙一詞，作為辯解
    ，更殊無可採。
(三)被害人既已明確證述不願跟隨被告2 人上車，係因被告丙○○持不明物體抵住其背後，且被告辛○○壓住其雙手，而被
    押上車，且上車後有要求離開，被告2 人仍不予理會，已如
    前述，且衡諸常情，被害人於案發當時已買好早餐，前往台
    糖物流中心上班，衡諸常情，焉有遇到被告2 人後，棄工作
    於不顧，隨被告2 人前往海邊之理？倘被害人確係出於自己
    意願上車，又何以到紅毛港海邊後，心生害怕而無心享用早
    餐？是被告2 人所辯沒有強押被害人上車云云，不僅明顯違
    背上開證據，亦與常情不符，殊無可採。被告2 人之辯護人
    雖均另以台糖物流中心附近人來人往，因認被害人所述不符
    常情等語，為被告2 人辯護，惟本院審酌被害人為患有輕度
    智障之人，經本院傳喚到庭接受檢察官、辯護人交互詰問時
    ，顯見其語言功能不若一般人能輕易發聲，亦無法迅速正確
    地傳達其意思，須仰賴其胞妹乙○○在旁予以協助，此有本
    院審判筆錄1 份附卷可稽（見本院卷第41頁），是難期待被
    害人於遭到被告2 人押上車時，能迅速且清楚地對他人呼救
    ，參以被害人與被告2 人原為餐廳之舊同事，並非毫無相識
    之人，被害人縱不願意與被告2 人上車，於案發時之心理狀
    態亦不至於認為係遭陌生人挾持，況被告2 人或被害人始終
    未表示於案發當時有人來人往經過被害人身邊，自不能以被
    害人未積極向他人求援一事，逕認被害人係出於自己意願上
    車，足見辯護人是項辯稱，亦委無可採。
(四)再證人甲○○已明確證述與被告2 人間無債務關係，係被告
    2 人欲向其借身分證作貸款用，及證人庚○○亦證稱未聽過
    被害人有欠被告何等債務等情，均已如前述，而被告丙○○
    於警詢時先稱：甲○○於96年1 月2 日委託其辦理房屋貸款
    ，由伊先墊付1 萬2,000 元代書手續費，故甲○○欠伊該手
    續費款項云云（見警卷第9 頁），復改稱：甲○○要伊幫忙
    辦理營利事業登記，手續費1 萬2,000 元是伊與辛○○墊付
    ，故甲○○欠伊與辛○○該筆款項云云（見警卷第13頁），
    再改口承認：甲○○根本沒有欠伊或辛○○錢等語（見警卷
    第17頁），足見被告丙○○對被害人是否欠其何等債務，前
    後交代不清，亦互相矛盾，委無可採，而被告辛○○始終表
    示與被害人並無任何債務關係。又2 人之後迭於偵查中、本
    院審理中均一致明確供稱渠等與被害人間並無債務糾紛，係
    渠等出於自己之意思，而將被害人先載往小港醫院附近，聯
    絡證人庚○○出來當「公親」，再將被害人載去海邊，拿出
    預先準備之空白本票，要求被害人簽立本票，核與被害人、
    證人庚○○所述一致，足見被告2 人上開所為，主觀上自始
    即均係出於共同意圖為自己不法所有，至於委託貸款或辦理
    營業事業登記，不過均係用以向被害人索取財物之實際上不
    實在名目。
(五)從而，本件事證已臻明確，被告2 人犯行均堪以認定，應依
    法論罪科刑。
三、按被告以得財意思施行強暴脅迫，必令出錢以後始肯釋放，
    已使被害人陷於不能抗拒之狀態，應認構成強盜罪；且強盜
    罪所施用之強暴、脅迫手段，祇須足以壓抑被害人之抗拒，
    使其喪失意思自由為已足，縱令被害人實際無抗拒行為，仍
    於強盜罪之成立，不生影響，最高法院分別著有19年上字第
    139 號、30年上字第3023號判例意旨可資參照。又本票係屬
    有價證券，得依背書或交付轉讓，具有流通性，其權利之發
    生、變更，與證券之作成、占有具有不可分之關係，而有「
    物」之性質，得為竊盜、侵占、搶奪、強盜、詐欺取財、恐
    嚇取財等犯罪之客體（最高法院96年度台非字第6 號判決意
    旨參照）。是以，核本件被告2 人將被害人強押上車，載往
    海邊，復合力將其拉下車，並以強暴方式毆打被害人，且以
    脅迫方式出言恫嚇，至使被害人不能抗拒，依照被告2 人之
    意思簽立本票，始將被害人釋放之所為，縱被害人未為實際
    抗拒之行為，被告2 人仍均係犯刑法第328 條第1 項之強盜
    取財罪。被告2 人先將被害人押入小客車內，載往海邊，復
    毆打、脅迫被害人，使被害人不能抗拒而簽立本票，均於密
    接時間內所為行為，各行為之獨立性極為薄弱，依一般社會
    健全觀念，在時間差距上，難以強行分開，在刑法評價上，
    以視為數個舉動之接續施行，合為包括之一行為予以評價，
    較為合理，應論以接續犯，而為包括之一罪。被告2 人就上
    開犯行，彼此具有犯意聯絡與行為分擔，均為共同正犯。又
    強盜他人之財物而剝奪該他人之行動自由時，是否於強盜罪
    外，另成立妨害自由罪，須就犯罪行為實施經過之全部情形
    加以觀察，若該妨害自由之行為，雖係行為人為達強盜之目
    的所實施之方法行為之一，但若未能認為即係強盜行為之開
    始著手者，應認係併犯妨害自由罪及強盜罪，反之，若該妨
    害自由之行為顯可認為即係強盜行為之開始著手者，則應成
    立單一之強盜罪，而無併論以妨害自由罪之餘地（最高法院
    91年度台上字第803 號判決意旨可資參照）。查本件被告2
    人自強押被害人上車、載往海邊、毆打被害人、恫嚇被害人
    ，至被害人簽立本票為止，主觀上自始即係出於共同意圖為
    自己不法所有而基於強盜取財之犯意聯絡所為之接續行為，
    既已如前所述，則被告2 人強押被害人上車之行為，應認係
    上揭強盜行為中強暴手段之著手及實行，揆諸前揭判決意旨
    之說明，自僅成立強盜罪之一罪，毋庸再論以刑法第302 條
    第1 項之剝奪他人行動自由罪，附此敘明。又被告2 人上開
    犯罪時間雖係在96年4 月24日以前，惟本件所宣告被告2 人
    之刑度均已逾1 年6 月，依中華民國96年罪犯減刑條例第3
    條第1 項第15款之規定，皆不得予以減刑，亦附此敘明。爰
    審酌被告2 人均正值青壯且四肢健全，不思循正當途徑取得
    財物，竟對患有輕度智障之被害人強取財物，法紀觀念淡薄
    ，對於社會治安造成嚴重之危害，所為實不足取，惟於犯罪
    後已將上開強盜所取得之本票歸還被害人，為被害人證述明
    確（見警卷第1 頁），所生損害業已減輕，及其2 人犯罪之
    動機、手段、目的、與被害人關係、家境均為小康、教育程
    度皆為高職畢業（見警卷第8 、19頁）等一切情狀，分別量
    處如主文所示之刑，以資懲儆。
據上論斷，應依刑事訴訟法第299 條第1 項前段，刑法第28條、
第328 條第1 項，判決如主文。
本案經檢察官丁○○到庭執行職務。
中    華    民    國    98    年    4     月     9    日
                  刑事第十四庭  審判長法  官   莊松泉
                                      法  官   顏銀秋
                                      法  官   李俊霖
以上正本證明與原本無異。
如不服本判決應於收受送達後10日內向本院提出上訴書狀，並應
敘述具體理由；如未敘述上訴理由者，應於上訴期間屆滿後20日
內向本院補提理由書（均須按他造當事人之人數附繕本）「切勿
逕送上級法院」。
中    華    民    國    98    年    4     月    9     日
                                      書記官   武凱葳
附錄本案論罪科刑法條全文：
中華民國刑法第328條
意圖為自己或第三人不法之所有，以強暴、脅迫、藥劑、催眠術
或他法，至使不能抗拒，而取他人之物或使其交付者，為強盜罪
，處5年以上有期徒刑。
以前項方法得財產上不法之利益或使第三人得之者，亦同。
犯強盜罪因而致人於死者，處死刑、無期徒刑或10年以上有期徒
刑；致重傷者，處無期徒刑或7年以上有期徒刑。
第 1 項及第 2 項之未遂犯罰之。
預備犯強盜罪者，處1年以下有期徒刑、拘役或3千元以下罰金。


司法院資訊處製作；財團法人民間司法改革基金會備份。
